【裁判字號】    98,易,1660
【裁判日期】    981013
【裁判案由】    詐欺
【裁判全文】
臺灣臺北地方法院刑事判決              98年度易字第1660號
公  訴  人  臺灣臺北地方法院檢察署檢察官
被      告  甲○○
上列被告因詐欺案件，經檢察官聲請以簡易判決處刑（九十八年
度偵緝字第四七八號），及移送併辦（九十八年度偵字第九一三
三號），本院認不宜以簡易判決處刑，改適用通常程序審理，判
決如下：
    主  文
甲○○幫助意圖為自己不法之所有，以詐術使人將本人之物交付
，處有期徒刑肆月，如易科罰金，以新臺幣壹仟元折算壹日。
    事  實
一、甲○○明知金融機構存款帳戶為個人信用之表徵，且任何人
    只要有少許之金錢，均可自行到金融機構申請開立存款帳戶
    ，而無特別之窒礙，並可預見將自己所有之金融卡及提款密
    碼等金融帳戶資料提供他人時，有供不法詐騙份子利用，而
    幫助他人為財產犯罪之虞，竟不違背其本意，基於幫助他人
    遂行詐欺取財之不確定犯意，於民國九十七年十一月十九日
    至九十七年十二月十三日十六時五十六分前之某日時，在不
    詳地點，將其前於九十七年十一月十九日向臺灣土地銀行股
    份有限公司（下稱土地銀行）萬華分行所申請開立之帳號0
    00000000000號帳號之金融卡及提款密碼交付予
    真實姓名、年籍不詳之成年人使用，以幫助該名真實姓名、
    年籍不詳之成年人為詐欺取財犯行。嗣該真實姓名、年籍不
    詳之成年人即基於意圖為自己不法所有之犯意：(一)於九十七
    年十二月十三日十六時五十六分許，佯裝係網路購物之賣家
    ，以電話向丙○○謊稱：其於網路購物之付款方式有誤，必
    須操作自動櫃員機取消扣款云云，致丙○○陷於錯誤，乃依
    該名真實姓名、年籍不詳之成年人之指示，前往高雄市○○○路之玉山銀行操作自動櫃員機，於同日十八時二十五分許
    ，轉帳新臺幣（下同）二萬一千九百八十三元至上開甲○○
    申辦之土地銀行萬華分行帳戶內；(二)於九十七年十二月十三
    日十八時二分許，佯稱係雅虎拍賣之賣家，以電話向乙○○
    謊稱：其在雅虎拍賣網站上之網路購物，因作業疏失導致每
    月將扣除固定款項至約定帳戶，需立即至自動櫃員機解除設
    定云云，致乙○○陷於錯誤，於九十七年十二月十三日十八
    時十五分許，轉帳二萬六千元至上開甲○○所開立之土地銀
    行萬華分行帳戶內；匯入之款項旋由該成年人以金融卡提領
    款項之方式提領一空。嗣因丙○○、乙○○發覺受騙，報警
    循線查知上情。
二、案經丙○○、乙○○訴由臺北市政府警察局萬華分局報請臺
    灣臺北地方法院檢察署檢察官偵查聲請以簡易判決處刑及移
    送併辦，本院認不宜以簡易判決處刑，改適用通常程序審理
    。
    理  由
一、按被告以外之人於審判外之言詞或書面陳述，除法律有規定
    者外，不得作為證據，刑事訴訟法第一百五十九條第一項定
    有明文；另按被告以外之人於審判外之陳述，雖不符前四條
    之規定，而經當事人於審判程序同意作為證據，法院審酌該
    言詞陳述或書面陳述作成時之情況，認為適當者，亦得為證
    據；當事人、代理人或辯護人於法院調查證據時，知有第一
    百五十九條第一項不得為證據之情形，而未於言詞辯論終結
    前聲明異議者，視為有前項之同意；同法第一百五十九條之
    五規定甚明。本院據以認定被告甲○○犯罪事實之證據，部
    分屬於傳聞證據，然因被告及公訴人於本院言詞辯論終結前
    ，均未對於證據能力聲明異議，視為同意上開證據具備證據
    能力；本院審酌該等傳聞證據作成之情況，並無違法或不當
    情事，因而認為適當，依刑事訴訟法第一百五十九條之五規
    定，該等傳聞證據，均具備證據能力而均得作為證據，合先
    敘明。
二、訊據被告甲○○固坦承有於九十七年十一月十九日向土地銀
    行萬華分行申請開立之帳號000000000000號帳
    戶，並曾請領金融卡使用等情，且對於告訴人丙○○、乙○○確於前揭時間分別匯入二萬一千九百八十三元、二萬六千
    元至其上開土地銀行萬華分行帳戶內等情不表爭執，惟矢口
    否認有何幫助詐欺取財犯行，辯稱：上開土地銀行萬華分行
    帳戶資料，伊放在家裡的抽屜裡，後來就遺失了，何時遺失
    伊不知情，伊沒有把帳戶資料交給別人，也沒有把金融卡之
    提款密碼告知他人云云。經查：
  (一)上開土地銀行萬華分行帳戶，係被告於九十七年十一月十九
    日所申請開設，且有請領金融卡使用；另於九十七年十二月
    十三日十六時五十六分許，告訴人丙○○接獲某真實姓名、
    年籍不詳之人來電，佯裝係網路購物之賣家，向其謊稱：其
    於網路購物之付款方式有誤，必須操作自動櫃員機取消扣款
    云云，致告訴人丙○○陷於錯誤，而依該名真實姓名、年籍
    不詳之成年人之指示，前往高雄市○○○路之玉山銀行操作
    自動櫃員機，於同日十八時二十五分許，轉帳二萬一千九百
    八十三元至上開被告所申辦之土地銀行萬華分行帳戶內；又
    於九十七年十二月十三日十八時二分許，告訴人乙○○接獲
    某真實姓名、年籍不詳之人來電，佯稱係雅虎拍賣之賣家，
    向其謊稱：其在雅虎拍賣網站上之網路購物，因作業疏失導
    致每月將扣除固定款項至約定帳戶，需立即至自動櫃員機解
    除設定云云，致告訴人乙○○陷於錯誤，而於九十七年十二
    月十三日十八時十五分許，轉帳二萬六千元至上開被告所開
    立之土地銀行萬華分行帳戶內；前開款項旋即由該真實姓名
    、年籍不詳之人以金融卡提款之方式提領一空等情，為被告
    所不爭執，核與告訴人丙○○、乙○○分別於警詢時所為證
    述情節相符（見九十八年度偵字第四九四九號卷《下稱偵四
    九四九號卷》第三頁、第四頁、九十八年度偵字第九一三三
    號卷《下稱偵九一三三號卷》第二三頁、第二四頁），並有
    土地銀行萬華分行九十七年十二月二十九日萬存字第０九七
    ０００００一三九號函、九十七年十二月二十四日萬存字第
    ０九七０００００一三七號函所附之被告上開土地銀行萬華
    分行帳戶開戶資料、歷史交易明細、告訴人丙○○玉山銀行
    自動櫃員機交易明細表、告訴人乙○○土地銀行自動櫃員機
    存戶交易明細表等件在卷可證（偵四九四九號卷第六頁、第
    十頁至第十五頁、偵九一三三號卷第九頁至第十四頁、第二
    五頁），自堪信為真實。
  (二)又被告否認知悉告訴人等受詐騙而將款項匯入其所有上開帳
    戶，是可推知在告訴人等遭到詐騙匯款期間，被告上開土地
    銀行萬華分行帳戶之金融卡係在他人之持有中，且該他人亦
    知悉該帳戶金融卡提款密碼。按遂行詐欺取財犯行之人，欲
    以他人帳戶供作被害人匯入款項之帳戶前，理應先取得該帳
    戶所有人之同意，而取得該帳戶之金融卡及提款密碼，否則
    該帳戶所有人若不同意第三人使用其帳戶，必定會掛失帳戶
    ，被害人存入之款項亦將遭凍結無法提領，該帳戶所有人亦
    有可能於辦理補發金融卡，變更提款密碼後提領款項，而使
    得被害人所匯入之款項「是否順利提領」陷於不確定狀態；
    況金融存款帳戶存摺、印鑑、金融卡等是個人極私密之物件
    ，衡情帳戶所有人都會收受妥適，他人不可能任意取得，故
    除了係遺失、遭竊等非自願性脫離帳戶所有人持有之特殊情
    形外，若非帳戶所有人同意並交付上開金融帳戶物件資料外
    ，他人實不可能取得該帳戶相關物件。又金融卡提款密碼，
    為個人控管其存款帳戶之重要資料，在帳戶持有人變更銀行
    以電腦亂碼所發給之原始密碼為自己設定選用之密碼後，若
    非帳戶持有人將密碼告知他人，他人原則上實不可能知悉。
    本件收取被告上開帳戶金融卡之人，係以金融卡提款之方式
    將告訴人二人所匯入之款項提領一空，顯見其獲悉被告上開
    帳戶金融卡之提款密碼。從而，本件應係被告自行交付金融
    卡、提款密碼等帳戶資料予他人，並同意他人使用其金融卡
    。
  (三)被告雖辯稱其所開立之土地銀行萬華分行帳戶之相關物件資
    料已遺失，伊未交付他人亦未告知提款密碼云云，然衡諸常
    情，一般民眾遺失帳戶之金融卡時，為免帳戶內款項遭人盜
    領或該金融卡遭人作為不法使用，均會向開立帳戶之銀行辦
    理掛失以中止金融卡使用功能，以防杜損害。惟被告自陳伊
    之帳戶資料雖遺失，然伊並未報案，亦未掛失金融卡云云，
    其所為與一般民眾遺失金融卡後之正常後續行為並不相當，
    已難認其所辯為真。再者，被告供稱伊之上開帳戶資料置放
    於家中抽屜內，伊之家中並無他人等語，既係如此，該帳戶
    之金融卡本難憑空遺失，而被告亦未表示家中有遭竊情事，
    是被告上開所辯，實屬卸責之詞，難以採信。
  (四)按刑法上之故意犯，可分為直接故意與不確定故意，所謂不
    確定故意即指行為人對於構成犯罪之事實，預見其發生而其
    發生並不違反其本意，刑法第十三條第二項定有明文。次按
    存款帳戶之金融卡，僅係供使用人作為存款、提款、匯款或
    轉帳之工具，一般人在正常情況下，均得自行向銀行申請開
    立存款帳戶，而領取帳戶金融卡使用，並無任何特定身分之
    限制；苟非意在將該存款帳戶作為犯罪之不法目的或掩飾真
    實身分，實無蒐集他人存款帳戶金融卡之必要。且近來以各
    種理由，撥打電話至一般民眾行動電話或住家，佯稱退稅、
    欠款、查詢帳戶、中獎，或如同本案假冒網路購物賣家謊稱
    轉帳方式有問題等方式詐欺取財之犯罪類型層出不窮，而該
    等犯罪，多數均利用人頭帳戶作為出入帳戶，已經媒體廣為
    披載，被告係成年且智力成熟之人，對此應知之甚詳，而竟
    仍將銀行金融卡交付不詳人士使用，則其帳戶將被利用為犯
    詐欺取財罪之出入帳戶使用，當為被告所能預見，且其發生
    並未違反被告本意。從而，被告有將其所有之前揭土地銀行
    萬華分行帳戶金融卡及提款密碼提供予真實姓名、年籍不詳
    之人使用，而有幫助該人利用其帳戶犯詐欺取財罪之不確定
    故意，至為明確，至於被告雖非實際領取上開詐欺所得，但
    仍無解於其幫助他人詐欺取財之罪責，自屬當然。此外，收
    受被告帳戶之金融卡進而從事詐騙行為之人，雖無證據顯示
    為成年人，惟亦無證據顯示其為兒童或少年，爰依有利於被
    告之認定，認為該人係成年人。
  (五)綜上所述，本件事證明確，被告上開所辯，無非卸責之詞，
    不足採信，其犯行堪以認定，應依法論科。
三、按刑法上之幫助犯，係對於犯罪與正犯有共同之認識，而以
    幫助之意思，對於正犯資以助力，而未參與實施犯罪之行為
    者而言（最高法院七十五年度臺上字第一五０九號、八十八
    年度臺上字第一二七０號判決亦同此意旨）。是以，如未參
    與實施犯罪構成要件之行為，且係出於幫助之意思提供助力
    ，即屬幫助犯，而非共同正犯。本件被告基於幫助之犯意，
    提供上開帳戶金融卡及提款密碼予真實姓名、年籍不詳之成
    年人，該成年人利用被告之幫助，意圖為自己不法之所有，
    施用詐術使告訴人二人陷於錯誤，因而匯款至被告所提供之
    上開土地銀行萬華分行帳戶內，是被告所為係參與詐欺罪構
    成要件以外之行為，且在無證據證明被告係以正犯而非以幫
    助犯之犯意參與犯罪之情形下，應認其所為係幫助犯而非正
    犯行為。故核被告所為，係犯刑法第三十條第一項前段、第
    三百三十九條第一項幫助詐欺取財罪。又被告係幫助他人犯
    上開詐欺取財罪，爰依刑法第三十條第二項之規定，按正犯
    之刑減輕之。爰審酌被告在此不法份子犯案猖獗，利用帳戶
    掩飾、隱匿詐財贓款之事迭有所聞之際，竟仍提供銀行帳戶
    之金融卡及提款密碼供他人從事詐財行為，增加被害人事後
    追索、尋求救濟之困難，並使犯罪之追查趨於複雜，所為危
    害社會正常交易安全，且於犯後猶不知悔改，飾詞卸責，毫
    無悔意，犯後態度不佳，兼衡被告之犯罪手段、智識程度等
    一切情狀，量處如主文所示之刑，並諭知易科罰金之折算標
    準。至檢察官移送併辦部分（臺灣臺北地方法院檢察署九十
    八年度偵字第九一三三號），與本件業經公訴人提起公訴之
    犯罪事實，為實質上一罪之關係，本院自得就檢察官上開移
    送併辦部分，於本件併為審理、判決，附此敘明。
四、退併辦部分（臺灣臺北地方法院檢察署九十八年度偵緝字第
    七八八號）：
  (一)移送併辦意旨略以：被告可預見將所有之金融帳戶存摺、提
    款卡與密碼等提供予不特定之第三人使用，可能使該帳戶成
    為詐騙集團存取詐騙款項之用，竟仍不違背其本意，基於幫
    助詐欺之不確定故意，於不詳時、地，將其所申辦之臺北華
    江橋郵局局號第0000000、帳號0000000號帳
    戶提款卡及密碼，交付真實姓名年籍不詳之詐欺集團成員使
    用，致該集團成員於民國九十七年十二月十三日下午，分別
    撥打電話給林淑芳、潘國華，均佯稱網路購物交易分期付款
    有問題，須依指示處理云云，使林淑芳陷於錯誤匯款二萬九
    千九百九十七元至被告上開郵局帳戶內。潘國華則陷於錯誤
    連續三次匯款各二萬九千九百八十九元、一萬零九百九十八
    元及一萬零九百八十六元，前二筆匯入被告之郵局帳戶內，
    第三筆則匯入陳孟宏（由檢察官另案偵辦）所有之銀行帳戶
    內；因認被告上開行為所涉犯之刑法第三十條、第三百三十
    九條第一項幫助詐欺取財罪，與本案已論罪科刑之部分為同
    一案件，移請併案審理云云。
  (二)經查，上開臺北華江橋郵局局號第0000000、帳號0
    000000號帳戶為被告所申辦，雖為被告所不爭執，惟
    被告否認有交付帳戶資料予他人使用，辯稱上開帳戶資料係
    遺失云云，是依現有卷證資料，本院尚難認定被告是否係一
    次交付前揭土地銀行萬華分行帳戶、臺北華江橋郵局帳戶予
    他人，故難以認定上開併辦部分事實與本案業經提起公訴之
    犯罪事實，係屬同一案件，而為本案起訴效力所及，故併辦
    部分非為本院所得審究，應將此部分退由檢察官另為適法之
    處理，附此敘明。
據上論斷，應依刑事訴訟法第四百五十二條、第二百九十九條第
一項前段，刑法第三百三十九條第一項、第三十條第一項前段、
第二項、第四十一條第一項前段，刑法施行法第一條之一，判決
如主文。
本案經檢察官謝憲杰到庭執行職務。
中    華    民    國    98    年    10    月    13    日
                    刑事第九庭  審判長法  官  林怡秀
                                      法  官  徐淑芬
                                      法  官  劉素如
本件正本證明與原本無異。
如不服本判決，應於判決送達後十日內，向本院提出上訴狀（應
抄附繕本）。告訴人丙○○、乙○○如對於本判決不服者，應具
備理由請求檢察官上訴，其上訴期間之計算係以檢察官收受判決
正本之日期為準。
                                      書記官  陳育君
中    華    民    國    98    年    10    月    13    日
附錄本案論罪法條：
中華民國刑法第339 條
意圖為自己或第三人不法之所有，以詐術使人將本人或第三人之
物交付者，處5 年以下有期徒刑、拘役或科或併科1 千元以下罰
金。
以前項方法得財產上不法之利益或使第三人得之者，亦同。
前二項之未遂犯罰之。


司法院資訊處製作；財團法人民間司法改革基金會備份。
